---
title: "Melihat hubungan ekspor dan nilai tukar"
subtitle: "Metode Penelitian Politeknik APP Jakarta"
author: "I Made Krisna"
date: 2022-08-10
number-sections: true
bibliography: reference.bib
format:
  html: default
  docx: default
editor: visual
---

This just a showcase of what quarto docs can produce. I use this part for my students.

## Pendahuluan

### Latas belakang tugas

Tugas ini diberikan sebagai syarat kelulusan metopel. Mahasiswa ditugaskan memilih tema penelitian, mencari data, membuat visualisasi, dan melakukan analisis regresi. Mahasiswa juga diharuskan melakukan diskusi, menarik kesimpulan, dan menyampaikan kewaspadaan dari kesimpulan yang dapat ditarik dari metode analisis yang dipilih.

### Latar belakang masalah

alasan memilih masalah ini (kenapa masalah ini menarik dan penting)

### Pertanyaan

Laporan ini bermaksud untuk menjawab pertanyaan sebagai berikut:

1.  wkwkw
2.  wkwkkw
3.  wkwkwkwkkw

### Package

packages yang digunakan antara lain sebagai berikut:

```{r}
#| warning: false

library(tidyverse)
```

## Data dan visualisasi

```{r}
#| label: fig-mpg
#| fig-cap: "City and highway mileage for 38 popular models of cars.Color by number of cylinders"


ggplot(mpg, aes(x = hwy, y = cty, color = cyl)) +
  geom_point(alpha = 0.5, size = 2) +
  scale_color_viridis_c() +
  theme_minimal()

```

## Analisis

Metode yang dipilih adalah regresi Autoregression dengan spesifikasi AR(1) sebagai berikut:

$$
y_{t}=\beta_0 + \beta_1 y_{t-1}+\mu_t
$$

Hasil regresinya adalah

```{r}
summary(lm(hwy~cty,data=mpg))
```

Dapat dilihat dari tabel di atas bahwa ini bukan regresi AR(1). wkkwkwkwk.

## Kesimpulan

Kesimpulannya, materinya belum selesai dibuat makanya bikin asal-asal dulu awokawokawok. Meskipun ga nyambung, jgn lupa baca riset @RN468 yha.

